【裁判字號】    97,上易,267
【裁判日期】    971118
【裁判案由】    返還不當得利
【裁判全文】
臺灣高等法院臺中分院民事判決             97年度上易字第267號
上  訴  人  庚○○
被 上訴 人  己○○
            甲○○
            乙○○
            戊○○
            丙○○
            丁○○
上列當事人間請求返還不當得利事件，上訴人不服台灣南投地方
法院96年度訴字第92號97年6月3日第一審判決提起上訴，本院於
97年11月4日言詞辯論終結，判決如下：
    主  文
原判決關於駁回上訴人後開第二、三項之訴部分，及訴訟費用之
裁判除確定部分外均廢棄。
被上訴人甲○○、乙○○、戊○○、丙○○、丁○○應連帶給付
上訴人新台幣肆拾萬肆仟貳佰玖拾元及自九十六年三月三十日
起至清償日止，按年息百分之五計算之利息。
被上訴人己○○應給付上訴人新台幣貳拾壹萬元及自九十六年三
月三十日起至清償日止，按年息百分之五計算之利息。
其餘上訴駁回。
第一、二審訴訟費用除確定部分外，由上訴人負擔百分之二十六
，由被上訴人甲○○、乙○○、戊○○、丙○○、丁○○連帶負
擔百分之四十九，被上訴人己○○負擔百分之二十五。
    事實及理由
一上訴人起訴主張：上訴人於民國（下同）83年間經人介紹向被
  上訴人甲○○、乙○○、戊○○、丙○○、丁○○（下稱被上
  訴人甲○○等5人）之被繼承人谷秋香，以新台幣（下同）500
  ,000元購買坐落南投縣信義鄉○○段124地號、130地先土地之
  耕作權及地上物，及以420,000元向被上訴人己○○、訴外人
  谷憲照（已死亡）購買坐落同段第131地先土地之耕作權及地
  上物，上訴人已依約交付價金與被上訴人己○○、訴外人谷憲
  照及谷秋香，被上訴人等人亦將上開土地（下稱系爭土地）交
  與上訴人使用。詎於95年間，訴外人甘素真向上訴人主張上開
  土地為其所有，經測量結果，上開土地實為訴外人甘素真所有
  ，至此上訴人始知受騙。本件上訴人雖未撤銷因被詐欺而簽訂
  之讓渡契約，惟既係被詐騙而受有實際損害，依最高法院67年
  11月14日第13次民事庭推總會決議之意旨，仍得依據侵權行為
  法則請求。又本件侵權行為損害賠償請求權已因時效完成，致
  上訴人不能請求損害賠償，惟被上訴人若因侵權行為而受有利
  益，仍構成不當得利，自應返還所受之不當得利。為此，上訴
  人依民法第197條第2項之規定，請求被上訴人返還所受領之不
  當得利。並聲明：被上訴人甲○○、乙○○、戊○○、丙○○
  、丁○○應連帶給付上訴人500,000元，被上訴人己○○應給
  付上訴人420,000元及均自起訴狀繕本送達翌日（即96年3月30
  日）起至清償日止，按年息百分之5計算之利息。願供擔保請
  准宣告假執行。
  被上訴人己○○則以：當初買賣的時候，是由伊父親與谷秋香
  處理，本來要出售的土地是121地先土地，後來弄錯了，121地
  先土地伊有耕作權，是因為後來伊父親過世，才叫伊去簽契約
  ，121地先土地有交付與上訴人，只是上訴人沒有去看。與上
  訴人簽訂買賣契約當時，係由谷秋香處理，應係誤將121地先
  土地誤載為131地先土地，伊當初係在不知情的情況下於買賣
  協議書上簽章，關於買賣價金的部分伊並不清楚。並聲明：上
  訴人之訴駁回。
  被上訴人甲○○等5人則以：不清楚事情原委，與上訴人買賣
  土地係伊母親所為等語。並聲明：上訴人之訴駁回。
二本件第一審對上訴人之請求，判決敗訴，上訴人聲明不服，求
  為廢棄，聲明：1.原判決廢棄。2.被上訴人甲○○等5人應連
  帶給付上訴人404,293元及自起訴狀繕本送達翌日起依年息百
  分之五計算之利息。3.被上訴人己○○應給付上訴人420,000
  元及自起訴狀繕本送達翌日起依年息百分之五計算之利息。4.
  第一、二審訴訟費用由被上訴人等負擔。被上訴人則求為判決
  駁回上訴。
三本件事實理由及兩造攻擊防禦方法，除本判決書記載者外，其
  餘均與第一審判決書記載相同，茲引用之。
四上訴人提起上訴主張：
  (一)谷秋香於上訴人起訴後在96年11月20日死亡，應由其子女甲
    ○○等5人繼承。谷秋香、己○○於83年間向上訴人陳稱南
    投縣信義鄉○○段124地號為谷秋香所有，130地先土地為谷
    秋香有耕作權，131地先己○○、谷憲照有耕作權，願意將
    上揭土地耕作或承租使用及地上物讓渡於上訴人，並出具自
    繪之地籍位置圖，稱130地先土地在南投縣信義鄉○○段130
    地號東南側，131地先土地在南投縣信義鄉○○段131地號東
    南側，上訴人乃以500,000元向谷秋香購買南投縣信義鄉○
    ○段124地號（面積0.477公頃）、130地先土地（2.015公頃
    ）；以420,000元向己○○、谷憲照購買130地先土地，並均
    已交付價金完畢。詎料，95年間因甘素真出面主張上訴人耕
    作之土地為其所有，經土地測量南投縣信義鄉○○段130地
    號為甘素貞所有，而被上訴人所自繪地籍位置圖，所稱130
    地先土地、131地先土地，實際上並無該土地存在，而被上
    訴人買賣當時所點交給上訴人之土地，實際上為南投縣信義
    鄉○○段130地號、131地號土地。上訴人始知受騙。
  (二)按「損害賠償之義務人，因侵權行為受利益，致被害人受損
    害者，於前項時效完成後，仍應依關於不當得利之規定，返
    還其所受之利益於被害人，民法笫197條第2項定有明文。又
    按所謂因受詐欺而為之買賣，在經依法撤銷前，並非無效之
    法律行為，出賣人交付貨物而獲有請求給付價金之債權，如
    其財產總額並未因此減少，即無受損害之可言，即不能主張
    買受人成立侵權行為而對之請求損害賠償... 」。旨在闡明
    侵權行為以實際受有損害為其成立要件，非謂類此事件，在
    經依法撤銷前，當事人縱已受有實際損害，亦不得依侵權行
    為法則請求損害賠慣（最高法院67年11月14日第13次民事庭
    推總會決議參照）。本件上訴人縱未撤銷因被詐欺而簽訂之
    讓渡契約，惟其既係被詐騙而受有實際損害，依上開規定及
    說明，仍得依據侵權行為法則請求；而本件侵權行為損害賠
    償請求權因時效完成，致上訴人不能請求損害賠償，但被上
    訴人因侵權行為而受有利益，仍構成不當得利，自應返還所
    受之不當得利，仍得依民法第197條第2項之規定，請求被上
    訴人返還所受領之不當得利，上訴人此部分主張，洵屬有據
    。綜上，上訴人依民法第197條第2項關於不當得利返還請求
    權之法律關係，請求被上訴人甲○○等5人應給付上訴人404
    ,293元【谷秋香出售南投縣信義鄉○○段124地號（面積
    0.477公頃）、130地先土地（2.015公頃），新台幣500,000
    元，南投縣信義鄉○○段124地號確為谷秋香所有，130地先
    土地則不存在。130地先土地為404,293元。500000÷（0.47
    7 +2.015）×2.015=404293】，被上訴人己○○應給付上訴
    人420,000元及自起訴狀繕本送達翌日起依年息百分之五之
    利息。
  (三)原審判決以「被告（即被上訴人）既已依契約附圖所示之位
    置將土地點交與原告（即上訴人）使用，且原告（即上訴人
    ）知悉土地為未登錄之國有土地，復已使用十餘年之久，難
    認被告（即被上訴人）於訂約時有施用詐術或有不實之陳述
    ，致原告（即上訴人）陷於錯誤之事實，原告（即上訴人）
    主張因被告（即被上訴人）施用詐術致為錯誤之意思表示」
    、「況如被告（即被上訴人）所交付與原告（即上訴人）之
    土地係潭南段第130地號及第131地號土地，則土地使用人及
    嗣後取得所有權之訴外人甘素貞、陳谷彩鳳豈有任令原告（
    即上訴人）使用土地十餘年而未出面制止之理，足見原告（
    即上訴人）之主張應與事實不符」。惟查:
  1.被上訴人契約附圖所自繪之130、131地先土地位置，並無該
    土地存在，該位置實際上為國有林班，當時被上訴人在該國
    有林班並無耕作權。被上訴人買賣當時所點交給上訴人之土
    地，實際上為南投縣信義鄉○○段130地號、131地號之他人
    土地，被上訴人以130地號、131地號之他人土地，冒充契約
    附圖所自繪之130、131地先土地。被上訴人即明知無130、
    131地先土地，契約附圖所自繪之130、131地先土地實際上
    為國有林班，當時被上訴人在該國有林班並無耕作權，以此
    為買賣標的，並將130地號、131地號之他人土地，冒充契約
    附圖所自繪之130、131地先土地點交給上訴人，被上訴人顯
    然有詐欺之侵權行為。
  2.被上訴人買賣當時交付給上訴人之土地為南投縣信義鄉○○
    段130地號、131地號土地，而該土地分別為甘素貞、陳谷彩
    鳳所有，足證被上訴人有將130地號、131地號之他人土地，
    冒充契約附圖所自繪之130、131地先土地點交給上訴人。而
    甘素真係於93年12月30日才以買賣為原因取得130地號土地
    ，所以該土地令上訴人使用十餘年而未出面制止，並無不合
    常理之處。甘素貞係於93年12月30日取得130地號土地，95
    年間甘素真即出面主張上訴人耕作之土地為其所有，經測量
    鑑界，上訴人耕作位置確實在130地號土地，足證被上訴人
    有將130地號，冒充契約附圖所自繪之130地先土地點交給上
    訴人。又131地號土地係原住民保留地，土地所有權人為中
    華民國，登記時間為57年8月31日，訴外人陳谷彩鳳於82年9
    月20日在土地上取得耕作權，但陳谷彩鳳從未到該耕地耕作
    ，自不知其131地號土地為被上訴人冒充契約附圖所自繪之
    131地先土地點交給上訴人。95年間甘素真出面主張上訴人
    耕作之土地為其所有時，陳谷彩鳳仍未出面，係至訴訟期間
    法院才從地籍資料知悉131地號土地係原住民保留地，陳谷
    彩鳳於82年9月20日在土地上取得耕作權，所以該土地令上
    訴人使用十餘年而未出面制止，並無不合理之處。
五被上訴人己○○於本院辯稱：買賣系爭土地完全由谷憲照負責
  ，伊僅在買賣契約書上簽章，不知其中詳情，又上訴人未於5
  年內申請系爭土地耕作權，致未取得所有權。
  被上訴人甲○○、乙○○辯稱：系爭土地買賣係由其母谷秋香
  處理，渠等完全不知情。
六本院審理之結果：
  (一)被上訴人丙○○、戊○○、丁○○經合法通知，未於言詞辯
    論期日到場，核無民事訴訟法第386條各款所列情形，爰依
    上訴人聲請，由其一造辯論而為判決。
  (二)上訴人主張於83年間經人介紹向被上訴人甲○○等5人之被
    繼承人谷秋香，以500,000元購買坐落南投縣信義鄉○○段
    124地號、130地先土地之耕作權及地上物，及以420,000元
    向被上訴人己○○、訴外人谷憲照購買坐落同段第131地先
    土地之耕作權及地上物，上訴人已依約交付價金與己○○、
    谷憲照及谷秋香，被上訴人等人亦將上開土地交與上訴人使
    用等事實，業據提出土地耕作權及地上物讓渡契約書為證，
    且為被上訴人所不爭執，堪信上訴人上開主張為真實。本件
    兩造有爭執者，為被上訴人己○○、訴外人谷憲照及谷秋香
    ，出售系爭土地之耕作權與上訴人，該系爭土地之確實位置
    何在？是否確有130地先、131地先之土地？上訴人得否依同
    法第197條不當得利規定訴請被上訴人返還價金。
  (三)經查，本件兩造簽訂之讓渡契約所載土地之標的為南投縣信
    義鄉○○段124地號、130地先土地、131地先土地之耕作權
    及地上物，且被上訴人已依約將土地交付上訴人使用，而其
    中潭南段第124地號土地上訴人主張並無問題，係130地先及
    131地先土地遭他人主張權利始發生問題。依兩造不爭執之
    土地耕作權及地上物讓渡契約書所附買賣標的位置圖所載，
    標示130地先土地係位於南投縣信義鄉○○段第130地號土地
    東側，同段第124地號土地南側，並與潭南段124、130地號
    土地相連接，標示131地先土地係位於潭南段131地號土地東
    南側，而與潭南段131地號相連接，足見潭南段130、131地
    號土地與第130地先、131地先土地並非相同，而係不同之土
    地甚明。次查，經本院比對地籍圖謄本與兩造簽定之兩造簽
    訂之土地耕作權及地上物讓渡契約書所附買賣標的位置圖後
    ，發現兩造買賣之系爭土地位置，係與潭南段124、130、13
    1地號土地相連接，而位於潭南段124、130、131地號土地東
    南側之未登錄土地，兩造買賣之標的並非潭南段130、131地
    號土地。又經原審依職權向行政院農業委員會林務局南投林
    區管理處（下稱南投林管處）函查結果，兩造買賣之標的中
    ，其中買賣契約附圖所示之130地先、131地先土地實係南投
    林管處管理之未登錄國有林地內，編號為巒大事業區第31林
    班地，當時並未有130地先、131地先之地號存在，且被上訴
    人及谷秋香就巒大事業區第31林班地並無承租或占用之情事
    ，此有南投林管處96年10月22日投授埔政字第0964406190號
    在卷可憑，己○○指稱買賣契約所載131地先土地實係121地
    先土地之誤，可見己○○及谷秋香所交付上訴人耕作之土地
    並非巒大事業區第31林班地。而己○○對潭南段121地號土
    地亦無權利（屬幸春蘭所有），難認己○○此部分主張可採
    。另上訴人於本院稱：是一開始，己○○、谷秋香交土地給
    伊的時候就交錯，依照買賣契約交給伊之土地是別人的土地
    ，伊不覺有誤，即在該地耕作迄今，事後訴外人甘素貞出面
    主張土地為其所有，致上訴人蒙受損失等語。足證己○○、
    谷秋香於現場點交上訴人之土地應為130、131地號，並非契
    約上所約定之130地先、131地先二筆土地，上訴人並未察覺
    ，以為係依契約約定交付系爭土地，致當時並未提出異議。
  (四)次查，南投縣信義鄉○○段第130地號土地係原住民保留地
    ，土地所有權人甘素貞係於93年12月30日以買賣為原因取得
    ；同段第131地號土地係原住民保留地，土地所有權人為中
    華民國，登記時間為57年8月31日，訴外人陳谷彩鳳於82 年
    9月20日在土地上取得耕作權，此有原審依職權向南投縣水
    里地政事務所調閱土地登記公用謄本及向信義鄉公所調閱之
    原住民保留地設定地上權、耕作權及取得所有權名冊附卷可
    查。由上開資料所示，訴外人甘素貞及陳谷彩鳳取得所有權
    或耕作權之土地係潭南段第130地號及第131地號土地，與兩
    造買賣之標的130地先、131地先土地並不相同，上訴人誤以
    為出賣人己○○、谷憲照、谷秋香已依契約附圖之位置點交
    土地。綜上，出賣人己○○、谷憲照、谷秋香係將130、131
    地號土地視為130地先、131地先土地，而出賣耕作權予上訴
    人，上訴人於點交時不覺有異而予收受，被上訴人將不屬於
    己土地之耕作權出賣予上訴人而收取價款，應構成不當得利
    ，則上訴人請求被上訴人甲○○等5人應連帶返還404,293元
    及自起訴狀繕本送達翌日起即96年3月30日起至清償日按年
    息百分之五計算之利息，為有理由。另就被上訴人己○○部
    分，因己○○係與谷憲照二人共同將131地先土地之耕作權
    出賣予上訴人得款420,000元，上訴人僅向被上訴人己○○
    請求，則己○○應返還之價款為二分之一即210,000元及遲
    延利息，此部分之上訴，亦為有理由，應予廢棄改判如主文
    第2.3項所示，逾此部分金額之上訴請求，為無理由，應予
    駁回。
七本件為判決基礎之事證已臻明確，兩造其餘攻擊防禦之方法（
  上訴人另主張之侵權行為與詐欺之法律關係），經本院斟酌後
  ，認均不足以影響本判決之結果，自無逐一詳予贅述之必要，
  併此敘明。
據上論結，本件上訴為部分有理由，部分無理由，依民事訴訟法
第463條、第385條第1項前段、第449條第1項、第450條、第79條
、第85條第1項、第2項，判決如主文。
中    華    民    國    97    年    11    月    18    日
                  民事第四庭    審判長法  官  陳蘇宗
                                      法  官  李寶堂
                                      法  官  黃永祥
以上正本係照原本作成。
不得上訴。
                                      書記官  陳信和
中    華    民    國    97    年    11    月    18    日
                                                      Ａ


司法院資訊處製作；財團法人民間司法改革基金會備份。
